【裁判字號】    95,停,98
【裁判日期】    950928
【裁判案由】    聲請停止執行
【裁判全文】
臺北高等行政法院裁定
                                     95年度停字第00098號
聲  請  人  甲○○
上列聲請人與相對人福建省連江縣地政事務所間聲請停止執行事
件，本院裁定如下：
    主  文
聲請駁回。
聲請程序費用由聲請人負擔。
    理  由
一、按「（第1 項）原處分或決定之執行，除法律另有規定外，
    不因提起行政訴訟而停止。」「（第3 項）於行政訴訟起訴
    前，如原處分或決定之執行將發生難於回復之損害，且有急
    迫情事者，行政法院亦得依受處分人或訴願人之聲請，裁定
    停止執行。但於公益有重大影響者，不在此限。」行政訴訟
    法第116 條第1 項、第3 項定有明文。上開規定之立法目的
    ，乃因行政機關之處分或決定，在依法撤銷或變更前，具有
    執行力，原則上不因提起行政訴訟而停止執行，必其將發生
    難於回復之損害且情況緊急，非即時由行政法院予以處理，
    則難以救濟，否則尚難認有以行政法院裁定停止執行予以救
    濟之必要。惟受處分人於提起訴願時，已依訴願法第93條第
    2 項規定申請受理訴願機關或原處分機關停止執行，理論上
    得由上開機關獲得救濟，殊無又向行政法院聲請之必要，且
    行政法院係審查行政處分違法性之最終機關，若一有行政處
    分，不待合法完成訴願程序即又聲請行政法院停止原處分之
    執行，無異規避訴願程序，而請求行政法院為行政處分之審
    查，必須情況緊急，非即時由行政法院予以處理，則難以救
    濟，始謂「有急迫情事」，否則尚難認有以行政法院之裁定
    予以救濟之必要，應認欠缺保護之必要而駁回其聲請，庶不
    致浪費司法資源。而所謂原處分或決定之執行，乃指行政處
    分之執行而言。行政處分之定義，依行政程序法第92條第1
    項規定係指行政機關就公法上具體事件所為之決定或其他公
    權力措施而對外直接發生法律效果之單方行政行為而言；至
    行政機關所為通知、單純事實之敘述、理由之說明或就法令
    所為之釋示，對人民之權利尚不發生具體之法律上效果，即
    非行政處分。倘無具有執行力之行政處分存在或對於不得為
    爭訟對象之非行政處分聲請裁定停止執行，即與上開規定停
    止執行之要件不符。
二、聲請意旨略以：聲請人於民國（下同）92年連江縣土地總登
    記期間，向相對人申請連江縣莒光鄉○○段403 、403-1 、
    403-4 、403-6 地號土地（下稱系爭土地）複丈及登記，因
    與相鄰土地界址糾紛，遭相對人駁回。嗣經聲請人及案外人
    鄭碧海、鄭坤官、鄭飛龍等人提起確認土地所有權存在之民
    事訴訟，經福建連江地方法院94年2 月3 日92年度連訴字第
    6 號判決及福建高等法院金門分院95年3 月1 日94年度上易
    字第5 號判決確定在案。經聲請人及案外人鄭碧海、鄭坤官
    、鄭飛龍等人以95年4 月10日申請書向相對人申請系爭土地
    所有權登記，被告以95年4 月19日連地所字第0950000764號
    函（下稱系爭函文）准許聲請人依92年申請書收件審查。系
    爭函文之行政處分，就系爭地號、相關位置、土地面積自有
    拘束相對人及關係人之效力。惟聲請人於95年5 月4 日向相
    對人就莒光鄉○○段403-2 地號土地複丈，相對人以95年5
    月5 日連地所字第0950001125號函附95年連地丈字第004800
    號土地複丈結果通知書函送聲請人（複丈結果記載由莒光鄉
    ○○段403 -2地號分割另新編403-6 地號），聲請人發現相
    對人竟將連江縣莒光鄉○○段403-2 地號自行分割後為大坪
    段403-2 及403-6 地號，聲請人遂認此一新編地號為違法，
    於95年5 月13日及95年5 月23日分別以書函及申請書請求相
    對人撤銷該新編莒光鄉○○段403- 6地號之編號及「就未登
    記土地原編定莒光鄉○○段403 、403-1 、403-4 、403-6
    地號回復載入地籍公告圖以為公示處理及依申請完成複丈並
    將複丈成果併土地登記案審查」。被告以95年5 月19日連地
    所字第0950001213號函復「…403 、403-1 、403-4 、403-
    6 地號，尚未依土地法第50條規定辦理地籍圖公布，目前屬
    暫編地號…且依規定辦理相關地號整併後，再依法辦理地籍
    圖公布。」及95年8 月4 日095 連地所字第004800號函復「
    …經查本所依法分割之土地之號並無錯誤，但為求慎重應另
    陳報上級一併了解後處理函覆。」聲請人再於95年8 月8 日
    向相對人就系爭土地申請複丈，經相對人以95年8 月14日連
    地所字第0950002305號函，以上開區域尚未依法辦竣測量及
    土地登記，否准所請。嗣聲請人向相對人申請（相對人以95
    年8 月16日連地登字第02010 號收件）就莒光鄉○○段403-
    2 地號法院判決分割案件，相對人辦理分割完畢，並以95年
    8 月18日連地登畢字第0950000031號函通知聲請人。茲因相
    對人於聲請人依上開民事確定判決申請複丈及登記之土地權
    利未確定前，強行將莒光鄉○○段403-6 地號在上開民事確
    定判決之原址為消號，致上開民事確定判決之莒光鄉○○段
    403-6 地號相關位置、面積成滅失狀態，且相對人尚要就系
    爭土地為整併處理，對已生既判力之上開民事確定判決，為
    不完全並變更執行，違背誠實信用及信賴保護之法律原則，
    有權利濫用之違法，造成聲請人土地權利有不能實現或甚難
    實現之虞，將發生難於回復之損害，且有急迫情事，爰依行
    政訴訟法第116 條第3 項規定，請求鈞院於行政訴訟起訴前
    ，裁定「相對人就連江縣莒光鄉○○段403-2 地號分割後另
    一筆重複為大坪段403-6 地號之適用及系爭土地之整編合併
    均停止執行，暨停止相對人95年5 月5 日連地所字第095000
    1125號函附土地複丈結果通知書及95年5 月19日連地所字第
    0950001213號函及95年8 月16日連地登字第02010 號收件處
    分之效力及處分執行及程序衍行之全部，並回復未執行前之
    狀態。」云云。
三、經查：
  (一)聲請人對於相對人95年5 月5 日連地所字第0950001125號函
    、95年5 月19日連地所字第0950001213號函及95年8 月4 日
    0 95連地所字第004800號函不服，提起訴願，經訴願機關以
    上開3 件函文非屬行政處分，而為訴願不受理之決定，有連
    江縣政府95年9 月10日連企訴字第0950019234號訴願決定書
    附卷足稽，可知聲請人此次聲請停止執行之範圍，除相對人
    95年5 月5 日連地所字第0950001125號函及95年5 月19日連
    地所字第0950001213號函外，其餘部分均未經提起訴願，其
    逕向本院聲請停止執行，則除相對人5 年5 月5 日連地所字
    第0950001125號函及95年5 月19日連地所字第0950001213號
    函外之其餘部分聲請顯欠急迫性之要件，聲請人就此部分聲
    請停止執行，已有未合。
  (二)關於相對人95年5 月5 日連地所字第0950001125號函及95年
    5 月19日連地所字第0950001213號函部分。查相對人95年5
    月5 日連地所字第0950001125號函記載：「主旨：檢送台端
    申請本縣莒光鄉○○段403-2 地號土地複丈成果書。說明：
    依據台端申請95年5 月4 日95年連地丈字第004800號申請書
    辦理。」該函文僅係檢送土地複丈結果通知書，為觀念通知
    ，對聲請人之權利尚不發生具體之法律上效果，並非行政處
    分；相對人95年5 月19日連地所字第0950001213號函記載：
    「主旨：有關台端陳請撤銷本所95年5 月5 日連地所字第09
    50001125號函附95年5 月4 日95年連地丈字第004800號土地
    複丈結果通知書乙案，如復說明，請查照。說明：…三、依
    地籍測量實施規則第三編（土地複丈）第204 條及233 條規
    定（如附件），土地複丈專指已依法辦竣地籍登記及土地登
    記之土地而言。…403 、403-1 、403-4 、403-6 地號，尚
    未依土地法第50條規定辦理地籍圖公布，目前屬暫編地號…
    且依規定辦理相關地號整併後，再依法辦理地籍圖公布。」
    該函文僅係單純事實之敘述、理由之說明，對聲請人之權利
    亦尚未發生具體之法律上效果，並非行政處分。聲請人就上
    開2 件函文聲請停止執行，於法不合。
  (三)退步言，縱認除相對人95年5 月5 日連地所字第0950001125
    號函及95年5 月19日連地所字第0950001213號函外，其餘部
    分雖未提起訴願仍符合急迫性之要件，惟查：1.關於相對人
    95 年8月16日連地登字第02010 號收件所為處分部分，係聲
    請人向相對人申請就莒光鄉○○段403-2 地號法院判決分割
    案件，而相對人已辦理分割完畢，並以95年8 月18日連地登
    畢字第0950000031號函通知聲請人，是相對人就該收件既已
    辦理登記完畢，屬執行完畢，聲請人猶對該收件處分之效力
    及處分執行及程序衍行之全部聲請停止執行，並請求回復未
    執行前之狀態，自不符首揭聲請停止執行之規定。2.關於相
    對人就連江縣莒光鄉○○段403-2 地號分割後另一筆重複為
    大坪段403-6 地號之適用及系爭土地之整編合併部分。依地
    籍測量實施規則第204 條第1 款規定：「土地有下列情形之
    一者，得申請土地複丈（以下簡稱複丈）：一、因自然增加
    、浮覆、坍沒、分割、合併、鑑界（鑑定界址或經界不明）
    或變更者。」第233 條規定：「土地分割之地號，應依下列
    規定編定，並將編定情形登載於分號管理簿：一、原地號分
    割時，除將其中1 宗維持原地號外，其他各宗以分號順序編
    列之。二、分號土地或經分割後之原地號土地，再行分割時
    ，除其中1 宗保留原分號或原地號外，其餘各宗，繼續原地
    號之最後分號之次一分號順序編列之。」土地複丈專指已依
    法辦竣地籍登記及土地登記之土地而言。系爭土地尚未土地
    總登記依土地法第50條規定辦理地籍圖公布，目前屬暫編地
    號，相對人於該過程中所為上開地號之分割或整併，尚非就
    公法上具體事件所為而對外直接發生法律效果之單方行政行
    為，非屬行政處分。聲請人就此部分聲請停止執行，於法不
    合。
  (四)從而，本件聲請與停止執行之要件不符，不應准許，應予駁
    回。
四、依行政訴訟法第104條、民事訴訟法第95條、第78條，裁定
    如主文。
中    華    民    國    95    年     9    月   28     日
                        第一庭審判長法  官  王立杰
                                    法  官  劉錫賢
                                    法  官  胡方新
上為正本係照原本作成。
如不服本裁定，應於送達後10日內向本院提出抗告狀（須按他造
人數附繕本）。
中    華    民    國    95    年     9    月   28     日
                                    書記官  陳幸潔


司法院資訊處製作；財團法人民間司法改革基金會備份。
